【裁判字號】    97,訴,1753
【裁判日期】    970923
【裁判案由】    確認375租約繼承登記等
【裁判全文】
臺灣臺中地方法院民事判決  97年度訴字第1753號
  原      告  乙○○
  訴訟代理人  王世宗律師
  被      告  己○○
              戊○○
              甲○○
              丙○○
              丁○○
上列當事人間請求確認375租約繼承登記等事件，本院於民國97
年8月26日言詞辯論終結，判決如下：
    主    文
被告戊○○、甲○○、丙○○、乙○○、丁○○應協同原告就坐
落台中縣霧峰鄉○○段第六五九地號、六六０地號、六六四地號
、六六四之一地號、六六四之二地號之土地辦理耕地三七五租約
（租賃期間至民國九十七年十二月三十一日止）之繼承登記。
原告其餘之訴駁回。
訴訟費用由被告戊○○、甲○○、丙○○、乙○○、丁○○負擔
。
    事實及理由
甲、程序方面：
  (一)被告己○○、丁○○經合法通知，均未於言詞辯論期日到場
    ，核無民事訴訟法第386條各款所列情形，爰依原告之聲請
    ，由其一造辯論而為判決。
  (二)按訴狀送達後，原告不得將原訴變更或追加。但請求之基礎
    事實同一、擴張或減縮應受判決事項之聲明者，不在此限。
    民事訴訟法第255條第1項第2款、第3款分別定有明文。本件
    原告提起本訴原聲明請求：「1.被告應協同原告就坐落台中
    縣霧峰鄉○○段659地號、660地號、664地號、664-1地號、
    664-2地號之土地辦理耕地三七五租約之繼承登記。」，嗣
    於民國97年8月26日言詞辯論期日當庭變更聲明：「1.被告
    應協同原告就坐落台中縣霧峰鄉○○段659地號、660地號、
    664地號、664-1地號、664-2地號之土地辦理耕地三七五租
    約（租賃期間至97年12月31日止）之繼承登記。」，可認係
    基於同一基礎事實為訴之變更，依前開說明，應予准許。
乙、實體方面：
壹、原告起訴主張：本件私有耕地租約（即就坐落台中縣霧峰鄉
    ○○段659地號、660 地號、664地號、664-1地號、664-2地
    號等土地所訂立之耕地三七五租約《租賃期間至97年12月31
    日止》），原由被告己○○與訴外人王陳淑美訂立，王陳叔
    美於96年7月29日死亡，被告戊○○、甲○○、丙○○、乙○○、丁○○為其繼承人。爰請求就本件耕地租約辦理繼承
    登記。
    並聲明：
    1.被告應協同原告就坐落台中縣霧峰鄉○○段659地號、660
      地號、664地號、664-1地號、664-2地號之土地辦理耕地
      三七五租約（租賃期間至97年12月31日止）之繼承登記。
貳、被告方面：
  (一)聲明：請求駁回原告之訴。
  (二)陳述：
    1.被告甲○○表示，本件土地之承租權於其母王陳淑美（即
      原承租人）過世後，雖應由原告乙○○及被告戊○○、甲○○、丙○○、丁○○繼承，但伊願由被告戊○○具名承
      租，若之後另一被告己○○（即出租人）賣土地，被告戊○○所得之分配款再分給其他繼承人。承租之土地目前係
      由被告戊○○使用，並支付租金。
    2.被告戊○○表示，十幾年來，系爭租約均由伊履行，原告
      曾要求伊給付新台幣800,000元後才願撤回起訴。以三七
      五租約之精神，非繼承人即有權承租，蓋承租人每年必「
      營其地，繳其租」，出租人即另一被告己○○亦不同意由
      原告承租。本件訟爭僅為承租權，並非為父母之遺產，因
      其辛勤耕耘該耕地，被告己○○才願意由其繼續承租。
    3.被告丙○○表示，伊願意該系爭租約登記予被告戊○○。
    4.被告己○○、丁○○未於言詞辯論期日到場，亦未提出書
      狀作何聲明或陳述。
參、得心證之理由：
甲、被告戊○○、甲○○、丙○○、乙○○、丁○○部分：
一、原告主張本件私有耕地租約原由被告己○○與訴外人王陳淑
    美訂立，王陳叔美於96年7月29日死亡，被告戊○○、甲○○、丙○○、乙○○、丁○○為其繼承人，爰請求就本件耕
    地租約辦理繼承登記等事實，業據其提出與所述情節相符之
    台灣省台中縣私有耕地租約書霧福字第21號、土地登記謄本
    、戶籍謄本及繼承系統表等影本各1份附卷為憑，即被告戊○○、甲○○、丙○○及乙○○對於本件私有耕地租約原由
    被告己○○與訴外人王陳淑美訂立，王陳叔美於96年7月29
    日死亡，渠等為其繼承人之事實，亦不爭執，被告丁○○則
    未於言詞辯論期日到場，亦未提出書狀作何聲明或陳述，是
    依本院調查之結果，堪信原告此部分之主張為真實。
二、至被告雖以前揭情詞為辯，惟按「繼承人自繼承開始時，除
    本法另有規定外，承受被繼承人財產上之一切權利、義務。
    」，民法第1148條第1項前段定有明文。次按「耕地租賃為
    財產權之一種，承租人死亡後，應由全體繼承人共同繼承，
    法律尚無不能自耕者不能繼承之限制規定。至台灣省耕地租
    約登記辦法，雖由台灣省政府依耕地三七五減租條例第六條
    所訂定，其修正前第四條各款所列情形，亦僅應為租約變更
    登記之原因，並不能排斥民法繼承編規定之適用。況其第四
    條第四款僅規定「由現耕繼承人繼承承租者」，應申請租約
    變更登記，非謂僅得由現耕繼承人繼承承租。原判決謂，耕
    地租約應由現耕繼承人繼承，此為特別規定等語，自屬可議
    。」，最高法院85年度台上字第2386號民事裁判可資參照。
    經查本件被繼承人王陳淑美於96年7月29日死亡，其遺產（
    即其與被告己○○就坐落台中縣霧峰鄉○○段659地號、660
    地號、664地號、664-1地號、664-2地號等土地所訂立之耕
    地三七五租約《租賃期間至97年12月31日止》）當然由繼承
    人全體繼承，而原告與被告戊○○、甲○○、丙○○、乙○○、丁○○既均為其繼承人，原告於被告戊○○、甲○○、
    丙○○、乙○○、丁○○等人不協同辦理繼承登記時，自得
    依繼承之法律關係主張權利，則被告戊○○、甲○○、丙○○及乙○○猶執前詞抗辯，均屬無據，此部分仍應以原告之
    主張，較可採信為真實。從而，原告憑以請求被告戊○○、
    甲○○、丙○○、乙○○、丁○○應協同原告就坐落台中縣
    霧峰鄉○○段659地號、660地號、664地號、664-1地號、66
    4-2地號之土地辦理耕地三七五租約（租賃期間至97年12 月
    31日止）之繼承登記，此部分即為有理由，應予准許。
乙、被告己○○部分：
    原告雖主張本件私有耕地租約，原由被告己○○與訴外人王
    陳淑美訂立，王陳叔美於96 年7月29日死亡，被告戊○○、
    甲○○、丙○○、乙○○、丁○○為其繼承人，爰請求就本
    件耕地租約辦理繼承登記云云。惟按「本條例施行後，耕地
    租約應一律以書面為之；租約之訂立、變更、終止或換訂，
    應由出租人會同承租人申請登記。前項登記辦法，由內政部
    、直轄市政府擬訂，報請行政院核定之。」，耕地三七五減
    租條例第6條固定有明文。又「耕地租約之訂立、變更、終
    止或換訂登記，應由出租人會同承租人於登記原因發生日起
    三十日內，向當地鄉（鎮、市、區）公所申請。前項租約登
    記，出租人或承租人不會同申請時，得由一方敘明理由，檢
    附相關證明文件，單獨申請登記，除有下列情事之一者得逕
    行登記外，鄉（鎮、市、區）公所應通知他方於接到通知之
    日起二十日內提出書面意見，逾期未提出者，由該管鄉（鎮
    、市、區）公所逕行登記：一、經判決確定者。二、經訴訟
    上和解或調解成立者。三、經耕地租佃委員會調解或調處成
    立者。四、出租人死亡，其繼承人辦竣繼承登記者。五、耕
    地經逕為標示變更登記者。六、耕地之一部經政府機關徵收
    ，並辦竣所有權登記者。前項受通知之他方提出異議，且其
    異議屬耕地租佃爭議者，依本條例第二十六條規定處理。」
    ，臺灣省耕地租約登記辦法第2條亦定有明文。次按「耕地
    三七五減租條例第六條第一項後段固規定，租約之訂立、變
    更、終止或換訂，應由出租人會同承租人申請登記，但臺灣
    省耕地租約登記辦法第二條第一項後段規定：「出租人或承
    租人不會同申請登記時，得由一方陳明理由，檢附相關證明
    文件，單獨申請登記」。上訴人於被上訴人不會同辦理登記
    時，既得依前開規定單獨登記，即無訴請判命被上訴人協同
    辦理之必要。」，最高法院84年度台上字第2089號民事裁判
    可資參照。基上可見，倘出租人不會同辦理登記，經要求辦
    理登記之一方敘明理由，並檢附相關證明文件，單獨申請登
    記，出租人仍提出書面異議，則單獨申請登記之一方，始得
    起訴請求出租人協同辦理登記，從而，本件原告於出租人即
    被告己○○不會同辦理登記時，既得依前開規定單獨登記，
    即無訴請判命被告己○○協同辦理登記之必要，則原告猶憑
    以訴請被告己○○應協同原告就坐落台中縣霧峰鄉○○段
    659 地號、660地號、664地號、664-1地號、664-2地號之土
    地辦理耕地三七五租約（租賃期間至97年12月31日止）之繼
    承登記，此部分之訴為無理由，應予駁回。
丙、綜上所述，原告依民法繼承之法律關係，憑以訴請被告戊○○、甲○○、丙○○、乙○○、丁○○應協同原告就坐落台
    中縣霧峰鄉○○段659地號、660地號、664地號、664-1地號
    、66 4-2地號之土地辦理耕地三七五租約（租賃期間至97年
    12月31日止）之繼承登記，此部分為有理由，應予准許。原
    告其餘部分之請求，則非有據，應予駁回，爰為判決如主文
    第1、2項所示。
肆、本件為判決之基礎已臻明確，兩造其餘之陳述及所提其他證
    據，經本院斟酌後，認為均於判決之結果無影響，亦與本案
    之爭點無涉，爰不予逐一論述，併此敘明。
伍、訴訟費用負擔之依據：民事訴訟法第79條、第85條第1項前
    段。
中    華    民    國    97    年    9     月    23    日
                  民事第四庭    法  官  呂明坤
正本係照原本作成。
如對本判決上訴，須於判決送達後20日內向本院提出上訴狀。
中    華    民    國    97    年    9     月    23    日
                                書記官


司法院資訊處製作；財團法人民間司法改革基金會備份。
